【裁判字號】    98,訴,1525
【裁判日期】    981216
【裁判案由】    政府採購法
【裁判全文】
臺北高等行政法院判決
                                      98年度訴字第1525號
                                    98年11月25日辯論終結
原      告  業群機械工業股份有限公司
代  表  人  甲○○
訴訟代理人  林永祥  律師
被      告  國防部軍備局中山科學研究院
代  表  人  乙○○(院長)
訴訟代理人  丙○○
上列當事人間政府採購法事件，原告不服行政院公共工程委員會
中華民國98年5月22日訴0000000號採購申訴審議判斷，提起行政
訴訟，本院判決如下：
    主      文
原告之訴駁回。
訴訟費用由原告負擔。
    事實及理由
一、事實概要：
    原告參與被告辦理之「加抽油冷吹車及氣源車等2 項」採購
    案，契約金額新臺幣（下同）225 萬元。雙方已簽訂採購契
    約，嗣因原告遲延給付，經被告定期催告其履行，原告於期
    限內不履行，而有違反政府採購法第101 條第1 項第12款之
    情形，被告乃以97年10月21日備科設供字第0970012754號函
    （下稱原處分）通知原告將刊登政府採購公報，原告不服，
    提出異議，經被告以97年11月19日備科設供字第0970014236
    號函覆維持原處分之決定，原告復不服異議處理結果，提起
    申訴，經審議判斷駁回，遂提起本件行政訴訟。
二、原告主張略以：
  (一)被告未經催告解除契約，於法不合：
    1.因本件契約部分零組件屬美國軍需管制品，因被告不同意
      原告使用同等品，而美國製造商須俟相關機關同意後，始
      可進行生產，致供貨商零組件供貨日期延長，原告接獲通
      知後隨即函知被告，對此無法歸責予原告之遲延事由，被
      告亦能接受。原告於接獲零組件後，隨即組裝，並於97年
      8月28日送被告驗收，惟因機器有瑕疵，經被告於97年9月
      8日退回，原告隨即儘速修繕，並請被告於97年9月24日前
      來驗收，惟經被告驗收人員發現有前次未發現之瑕疵，被
      告即提供原告解決方案並請原告儘速補正，有被告購案廠
      驗／履約督導記錄表可稽。原告將瑕疵修繕完成以電話通
      知被告派員驗收，被告承辦人員竟答覆本件契約已經解除
      。被告未先為任何催告，即不附理由任意解約，嚴重侵害
      原告權益。被告雖辯稱已於97年10月1 日以電傳單催告原
      告於10日內改正交貨，否則將予解約，但原告並未收受該
      電傳單，其催告意思並未到達原告，申訴審議判斷並未對
      此進行調查，逕認被告已合法通知，顯有違誤。
    2.按民法第254 條及最高法院87年度上字第643 號判決意旨
      ，債權人非因債務人遲延給付即當然取得契約解除權，必
      須定相當期限催告其履行而於期限內不履行時，始得解除
      契約。本件契約機器零件須經美國相關政府機關許可始得
      出口，非屬可歸責於原告之事由。縱使原告有所遲延，被
      告亦未定期催告原告履約，依前開判決意旨，被告解約於
      法不合。
  (二)原告遲延未達20％以上，依政府採購法施行細則第111 條規
    定，被告亦不得解約：
    1.按政府採購法施行細則第111 條規定：「（第1 項）本法
      第一百零一條第一項第十款所稱延誤履約期限情節重大者
      ，機關得於招標文件載明其情形。其未載明者，於巨額工
      程採購，指履約進度落後百分之十以上；於其他採購，指
      履約進度落後百分之二十以上，且日數達十日以上。」「
      （第2 項）前項百分比之計算，應符合下列規定：一屬尚
      未完成履約而進度落後已達前項百分比者，機關應先通知
      廠商限期改善；屆期未改善者，依逾期日數計算之。二屬
      已完成履約而逾履約期限者，依逾期日數計算之。」又按
      本件契約17條第1 項約定：「前項所謂『致延誤履約期限
      ，情節重大者』係指所延誤的期間已超過契約生效日起，
      迄最終交貨日止之期間的20％，但不得少於50日；惟須經
      機關同意繼續履約而能完成驗收合格，且能達到契約目的
      者，不屬於情節重大。」
    2.本件契約第2 階段交貨期間為被告通知日次日起90日內，
      被告通知日為96年10月23日，則本件契約約定之交貨日為
      97年1 月21日。惟兩造於97年6 月1 日會議討論及決議事
      項四記載：「本組給予承商8 月中旬為最後交貨期限，屆
      時承商如未交貨，將發函通知設供處辦理解約。」被告即
      於97年8 月18日電傳通知原告應於98年8 月22日前完成交
      貨，否則將檢討辦理解約。故本件契約最終交貨期限應為
      97年8 月22日。
    3.被告應於原告遲延達74.4日或60.8日以上時，始可解除契
      約。自本件契約生效日96年8 月15日起至最終日97年8 月
      22日止，共計372 日，故被告應於原告遲延達372 日×20
      ％即74.4日以上時，始可解除契約。又因本件契約分2 階
      段，第1 階段為設計藍圖審查，第2 階段為標的物交付，
      第1 階段原告遵期履約，兩造並無爭執。單以第2 階段計
      算，第2 階段之起始日即96年10月23日計算至最終交貨日
      97年8 月22日止，共計304 日，故被告應至原告遲延達
      304 日×20％即60.8日以上時，始可解除契約。綜上，被
      告於97年10月21日即表示解約，自97年8 月23日起至97年
      10月21日止，共計60日，未達74.4日或60.8日，故被告解
      約於法不合。被告曾於97年9 月24日前來驗收並提供解決
      方案，故被告應尚期待原告驗收合格，本件契約之目的亦
      能達成，即非屬情節重大，依本件契約第17條第1 項末段
      ，仍不得解約。
  (三)原告為履行本件契約殫心竭力，被告並無實際上損害，應撤
    銷將原告列為不良廠商之處分：
    1.原告於管制零件到貨後隨即組裝製作，無其他重大惡意違
      約情事，被告甚且向原告表示續標第二台加抽油冷吹車及
      氣源車標案，足見被告亦認原告並非惡性重大廠商。縱認
      原告有可歸責事由，仍可依契約關於違約金規定處罰原告
      ，無將原告列為不良廠商之必要。
    2.況政府採購法立法目的之一即在於協助中小企業發展，且
      現今景氣不佳，原告從事機具生產更受牽連，僅餘政府之
      擴大內需等振興經濟方案之工程可得施作，如受政府採購
      法第101 條規定列為不良廠商，原告即無法繼續維持營運
      ，勢必關廠倒閉。原告受有民事違約賠償之處罰應為已足
      ，如再受政府採購法第101 條之處分，顯情輕法重，造成
      原告所受損害遠大於所欲達成之目的，違反行政程序法第
      7 條規定等情。並聲明求為判決撤銷審議判斷及原處分。
三、被告則抗辯略以：
  (一)原告有本件契約第17條第1項第5款延誤履約期限，情節重大
    之情事：
    1.本件契約履約期限依採購明細備註三交貨3.1.之約定為「
      第1 階段承商應於簽約日起30日內交付本案之各項設計藍
      圖及施工計畫書等資料供本院審查，本院( 指被告) 審查
      時間為10日曆天（審查期不含於交期內）。上述資料經本
      院審查合格並確認後通知承商，承商接獲本院通知之次日
      起開始進行第2 階段製作，承商並應於90日內完成交貨。
      」
    2.原告於96年9 月14日交付第1 階段需求文件資料，被告於
      96年9 月27日會驗審查時發現原告並未交付所需藍圖，並
      於96年10月8 日電傳通知原告儘速補件；原告補件後經被
      告審查合格，並請原告於接獲通知後開始進行第2 階段製
      作，同時告知本件最後履約期間為通知日次日起90日內，
      即原告應於98年1 月21日前完成第2 階段交貨。
    3.被告並未同意延長履約期限。原告逾第2 階段交貨期限97
      年1 月21日仍遲未交貨，被告遂於97年3 月17日電傳原告
      儘速完成交貨勿再延宕，原告始於97年3 月26日函知被告
      因所需零件為管制品，需向美國申請輸出許可事宜，致未
      交貨，被告遂於97年6 月1 日召開協調會議，告知原告8
      月中旬為最後交貨期限，屆時如未交貨將發函解約，原告
      於被告97年6 月16日督導履約時表示將於97年8 月15日交
      貨，惟仍未如期交貨，故被告於97年8 月18日復電傳催告
      原告應於97年8 月22日交貨。被告僅係告知原告本件契約
      最後解約期限並促其儘速交貨，從未同意延長原告履約期
      限，且依本件契約第16條第5 項規定：「契約變更，非經
      機關及廠商雙方合意，作成書面記錄，並簽名或蓋章者，
      無效。」原告亦未提出任何契約變更之書面資料佐證，即
      逕將被告催告交貨之表示認定為同意延長履約期限，而以
      97年8 月22日為最後交貨期限，實無所據，顯不可採。
    4.依本契約第17條第1項第2款規定：「前項第5 款所謂『致
      延誤履約期限，情節重大者』，係指所延誤的期間已超過
      契約生效日起，迄最終交貨日止之期間的20％，但不得少
      於50日；惟須經機關同意繼續履約而能完成驗收合格，且
      能達到契約目的者，不屬於情節重大。」：
      自本件契約生效日96年8 月15日計算至契約所定最終交
        貨日即97年1月21日止，計160日，依此期間之總日數計
        算20％為32日，原告逾期達50日以上即屬延誤履約期限
        ，情節重大，本件計至97年8 月22日止，原告已嚴重逾
        期達214日。
      經被告於97年9月8日辦理會驗原告於97年8 月22日所交
        付之貨物時，發現原告未依本件契約採購明細表備註三
        3.4.完成機械與儀電系統（包括零組件、管路、機台）
        之製作、組裝，故予以辦理退貨重交。俟原告於97年 9
        月18日致函被告通知試車，經被告於同月24日派員至原
        告處所督導，仍因儀電系統未備，無法試車，被告遂於
        97年10月1 日電傳通知原告應於接獲通知10日內完成改
        正交貨，否則將檢討辦理解約事宜；因原告遲未交貨，
        被告遂以原處分通知解除契約。原告雖辯稱其並未收受
        被告97年10月1 日之電傳通知，解約不合法云云。然縱
        其所言屬實，本件契約於97年9月8日辦理驗收時，即因
        驗收不合格而予退貨並要求原告重交，依本件契約採購
        明細表備註十一規定「驗收（含交貨會驗）如與契約不符
        時，廠商應於本院通知後30日曆天完成改正，改正次數
        以1 次為限（含退換貨）…改正後如仍與契約不符時，
        本院得解除或終止契約，退貨重購價差應由廠商負責。
        」則原告應於30日曆天內完成改正交貨，即於97年10月
        8 日前完成重交，原告遲至被告97年10月21日通知解約
        前均未完成交貨，原告辯稱不知改正期限而主張解約不
        合法，實屬推諉卸責，顯不可採。
      綜上，原告交貨後經被告驗收不合格，且未於期限內改
        正重交，無法完成驗收合格，無法達成契約目的，自屬
        延誤履約期限且情節重大。
  (二)本件契約遲延履行係可歸責於原告：
    雖原告辯稱無法使用同等品，致需向美國購買須經美國政府
    許可始能出口之零件，非原告能控制，故屬不可歸責於原告
    之事由。然被告並未限制原告使用同等品，此由本件契約內
    規格書已有註明「（或同等品）」字樣可明，原告並未於決
    標簽約前提出申請使用同等品，亦未於履約期間提出使用同
    等品或變更契約之申請，自應依約履行，原告上開辯解純屬
    卸責之詞。本件採購案經歷4 次開標作業，原告相當清楚需
    求規格，對於零件產地、是否管制出口等事，應知之甚詳，
    如所需零件須經外國政府許可後始能出口，原告即應將出口
    時程納入能否如期履約之考量中；原告疏於評估，致遲延交
    貨，自係可歸責於原告，遲延風險應由其承擔。
  (三)原告未依第2 階段交貨日期97年1 月21日交貨，被告曾於97
    年3 月17日及97年8 月18日以電傳催告原告儘速交貨，非如
    原告所稱不曾催告。本件契約已有確定之履約期限，原告符
    合契約之解約要件時，被告即得行使解約權，非如原告所稱
    須符合民法第254 條規定，始得解約等語。並聲明求為判決
    駁回原告之訴。
五、本件兩造爭執要點在於原告是否構成政府採購法第101 條第
    1項第12款規定之情事，被告依同條第3項規定所為對原告刊
    登政府採購公報之處分有無違法？
六、按政府採購法第101條第1項第12款規定：「機關辦理採購，
    發現廠商有下列情形之一，應將其事實及理由通知廠商，並
    附記如未提出異議者，將刊登政府採購公報：…十二因可歸責
    於廠商之事由，致解除或終止契約者。」同法施行細則第11
    1 條規定：「（第1 項）本法第一百零一條第一項第十款所
    稱延誤履約期限情節重大者，機關得於招標文件載明其情形
    。其未載明者，於巨額工程採購，指履約進度落後百分之十
    以上；於其他採購，指履約進度落後百分之二十以上，且日
    數達十日以上。」「（第2 項）前項百分比之計算，應符合
    下列規定：一屬尚未完成履約而進度落後已達前項百分比者
    ，機關應先通知廠商限期改善；屆期未改善者，依逾期日數
    計算之。二屬已完成履約而逾履約期限者，依逾期日數計算
    之。」而依本件契約第17條第1 項第5 款規定：「廠商履約
    ，有下列情形之一，機關得以書面通知廠商終止或解除契約
    ，且不補償廠商因此所生之損失：…5.因可歸責於廠商之事
    由，致延誤履約期限，情節重大者。」同契約採購明細表備
    註三交貨：3.1.規定：「第一階段承商應於簽約日起30日內
    交付本案之各項設計藍圖及施工計劃書等資料供本院審查，
    本院審查時間為10日曆天（審查期不含於交期內）。上述資
    料經本院審查合格並確認後通知承商，承商接獲本院通知之
    次日起開始進行第二階段製作，承商並應於90日內完成交貨
    。」3.4.規定：「上述所指『交貨』之定義為承商應完成機
    械與儀電系統（包含零組件、管路、機台）之製作及組裝後
    之成品。」
七、經查：
  (一)兩造於96年8 月15日依政府採購法簽訂「加抽油冷吹車及氣
    源車等2 項」採購採購契約，雙方約定原告於被告審查送審
    資料程序完竣後，應自被告通知其進行第二階段製作之次日
    起算90日內完成交貨，而被告係在96年10月23日通知原告進
    行第二階段製作，交貨期限為97年1 月21日，原告逾該期限
    仍未完成交貨，俟被告於97年10月21日以原處分解約後，始
    於同月24日以(97)業工字第97014 號函請被告前往測試等情
    ，為兩造所不爭執，並有上揭採購契約書( 見本院卷第26至
    66頁) 、被告961023－籌購字第0960008758號電傳單( 見本
    院卷第147 頁) 、被告97年10月21日備科設供字第09700127
    54號函、原告97年10月24日(97)業工字第97014 號函等件影
    本在卷可稽。
  (二)按契約當事人之一方遲延給付時，必須他方當事人定相當期
    限，催告其履行，如於期限內不履行時，他方當事人始得解
    除契約，固據民法第254 條所明定。惟所稱催告係屬於意思
    通知之性質，並不拘其形式，只要該通知為相對人所收悉，
    即發生催告之效力。再當事人就同一事項為多次催告，其未
    到達相對人者固不生催告效力，但其他已到達相對人之催告
    ，仍能獨自發生其法定效果，並不受影響。查原告主張渠未
    收受被告97年10月1 日970930－籌購字第0970010286號電傳
    單( 見本院卷第159 頁) 所為之催告，被告既未能舉證證明
    該次催告已送達原告，固無從憑認被告此次之催告已生效力
    。然被告在原告遲延給付後，已於97年6 月1 日與原告開會
    協調，達成決議，限期原告在97年8 月中旬交貨，如屆期未
    交貨，被告將辦理解約，復於同月16日履約督導時重申原告
    須於同年8 月15日前交貨，否則即行解約，並經原告允諾，
    有原告業務代表張崇文簽署之上開會議紀錄及履約督導紀錄
    表各1 份在卷可稽( 見本院卷第152 頁、第153 頁) 。且被
    告復於98年8 月18日以970818－籌購字第0970008593號電傳
    單( 見本院卷第154 頁) 催告原告須於97年8 月22日前交貨
    ，如屆期仍未完成交貨，將辦理解約，亦有原告所不爭執之
    該電傳單在卷可稽( 見本院卷第154 頁) 。是以原告辯稱：
    渠未收受被告97年10月1 日970930－籌購字第0970010286號
    電傳單所為之催告乙節，縱認屬實，但因被告先前已對原告
    為合法有效之催告，原告經催告後，仍未能遵期完成交貨，
    被告自得據以解除契約。
  (三)原告雖復主張渠遲延期間尚未達20％以上，且不屬情節重大
    ，被告解除契約違反政府採購法施行細則第111 條規定云云
    。然按政府採購法施行細則第111條第1項前段規定：「本法
    ( 指政府採購法) 第一百零一條第一項第十款所稱延誤履約
    期限情節重大者，機關得於招標文件載明其情形。」同條第
    2 項第1 款規定：「前項百分比之計算，應符合下列規定：
    一、屬尚未完成履約而進度落後已達前項百分比者，機關應
    先通知廠商限期改善；屆期未改善者，依逾期日數計算之。
    」而依前揭兩造簽立採購契約第17條第2 項規定略以：「前
    項第5 款所謂『致延誤履約期限，情節重大者』，係指所延
    誤的期間已超過契約生效日起，迄最終交貨日止之期間的20
    ％，但不得少於50日；…」復按契約當事人之一方遲延給付
    時，他方定期催告其履行，乃踐行法定之解約前置程序，並
    非變更原約定之履行期限，亦不能阻卻義務人遲延給付之法
    定效果。故有關義務人遲延日數之計算，其基準仍為原契約
    所定之履行期限，並非遲延後權利人催告履行之日期。查本
    件契約於96年8 月15日兩造簽訂日即行生效，自該日起算，
    迄契約所定最終交貨日(97 年1 月21日) 止，合計160 日，
    其20％為32日，而原告自約定交貨日翌日即97年1 月22日，
    計至被告97年10月21日止，已達200 餘日，明顯已逾20% 且
    多於50日，則被告審認原告延誤履約期限，已構成情節重大
    之情形，核與上開政府採購法施行細則第111 條第1 項前段
    及第2 項第1 款暨兩造契約依前揭兩造簽立採購契約第17條
    第2 項之規定相符。是以原告以上開情詞，主張渠遲延給付
    ，未達20％以上云云，難認有據，不能採取。
  (四)原告雖又主張因約定之標的物部分零組件屬美國軍需管制品
    ，須經美國相關政府機關許可始得出口，原告縱有遲延給付
    亦屬不可歸責，且原告已盡心力以履行契約，非屬惡性重大
    廠商，被告並無實際上損害發生，無將原告列為不良廠商之
    必要云云。惟原告本應於事前善加策畫履約之相關事宜及相
    關情況之因應方法，管控應給付標的物之來源及所需時間，
    評估履約之合理期限，始簽立契約，竟疏於張羅給付標的物
    必要之零件，俟逾履約期限，始倉促於97年3 月26日函知被
    告有此情形，殊難謂其對遲延給付無可歸責之事由。再原告
    雖指稱被告不同意其使用同等品云云，然已為被告所否認，
    原告亦未能證明其確有提出申請使用同等替代品之情事，所
    指自無從憑信。又原告逾給付期限仍未能交付，迄被告解約
    時，已達200 餘日，核與契約所定可容許之遲延限度50日相
    去甚遠，堪認其延宕情節已達嚴重之程度，要為疑義，被告
    予以解約，並作成停權處分，於法有據，並無逾必要之限度
    。
八、綜上所述，原告上開主張各節，均不可採。本件被告依政府
    採購法第101 條第1 項第12款規定作成將原告刊登政府採購
    公報之處分，並無違法，原異議處理結果為相同之認定，亦
    無違誤，應予維持。從而，審議判斷予以維持，核無不合。
    原告訴請撤銷，為無理由，應予駁回。
據上論結，本件原告之訴為無理由，依行政訴訟法第98條第1 項
前段，判決如主文。
中    華    民    國    98    年    12    月   16     日
                    臺北高等行政法院第二庭
                              審判長法  官  徐  瑞  晃
                                    法  官  蕭  惠  芳
                                    法  官  蔡  紹  良
上為正本係照原本作成。
如不服本判決，應於送達後20日內，向本院提出上訴狀並表明上
訴理由，如於本判決宣示後送達前提起上訴者，應於判決送達後
20日內補提上訴理由書（須按他造人數附繕本）。
中    華    民    國    98    年    12    月   16     日
                                    書記官  林  俞  文


司法院資訊處製作；財團法人民間司法改革基金會備份。
